臺灣高等法院高雄分院刑事判決　　　　　　　　　九十一年度上訴字第一八二三號
　　上　訴　人
　　即　被　告　甲○○　男　五.
右上訴人因違反選舉罷免法案件，不服臺灣高雄地方法院九十年度易字第四七七七號
中華民國九十一年七月十一日第一審判決（起訴案號：臺灣高雄地方法院檢察署九十
年度選偵字第六九號），提起上訴，本院判決如左：
    主  文
上訴駁回。
    事  實
一、甲○○係高雄縣大寮鄉前庄村村長，亦係中國國民黨前庄區常委，於民國九十年
    第五屆立法委員選舉期間，負責為該黨提名之高雄縣立法委員候選人陳麗惠助選
    拉票，為期使候選人陳麗惠能於九十年十二月一日所舉辦之該屆立法委員選舉順
    利當選，竟基於對有投票權人交付賄賂，約定投票權為一定行使之概括犯意，先
    於九十年十一月三十日下午四時許，持新台幣（下同）千元大鈔五萬元向高雄縣
    大寮鄉中興郵局欲兌換五百元紙鈔，以利買票賄選之進行，因該郵局現有紙鈔不
    夠，僅換得五百元紙鈔共三十四張及一百元紙鈔共五十張後（合計二萬二千元）
    ，旋即於同日晚間持之為候選人陳麗惠進行買票賄選，以每票不詳之代價，連續
    交付賄款予該選區有投票權之不詳選民數人，而均約以將選票投予陳麗惠，迄至
    檢警於同日晚上九時二十分許至其位於高雄縣大寮鄉○○路十號之一住處搜索時
    止，已將前揭五百元紙鈔三十四張全數用以為候選人陳麗惠買票用罄。案因高雄
    縣警察局查察賄選專案小組人員蒐集高雄縣大寮鄉中庄村村長盧清元疑似賄選不
    法事證，對案外人盧清元住家電話執行通訊監察期間，於同年十一月二十八日監
    聽到甲○○來電通話內容有疑似擬進行買票賄選情節，經報請臺灣高雄地方法院
    檢察署檢察官率隊於同月三十日晚上九時二十分許至甲○○上址住處執行搜索，
    嗣經甲○○騎乘所有之車牌號碼ＹＭＨ─六五一號重型機車返家，果在該機車座
    墊置物箱內起出尚未發放出去之五十張一百元紙鈔賄款，同時亦在該車前置物箱
    內查獲立法委員候選人陳麗惠競選傳單五十八張，始知上情。
二、案經高雄縣警察局林園分局移送臺灣高雄地方法院檢察署檢察官偵查起訴。
    理  由
一、訊據上訴人即被告甲○○固坦承於九十年十一月三十日下午四時許，持千元大鈔
    向高雄縣大寮鄉中興郵局換得五百元紙鈔三十四張及一百元紙鈔五十張之事實，
    惟矢口否認有何行賄投票之犯行，辯稱：伊僅拿二萬二千元去郵局換錢，因伊開
    雜貨店，兌換之五百元、一百元紙鈔是供雜貨店營業找錢使用，其中五百元部分
    ，已於當日換得後交予其妻支付貨款用罄，非行賄選民之賄款，亦無買票之行為
    云云。
二、經查：
（一）按認定犯罪事實所憑之證據，並不以直接證據為限，間接證據亦包含在內，亦
      即綜合各種間接證據，本於推理作用，為認定犯罪事實之基礎，仍為法之所許
      ，最高法院二十七年滬上字第六四號、二十九年上字第三三六二號判例意旨可
      資參照。
（二）本件被告係高雄縣大寮鄉前庄村村長，亦係中國國民黨前庄區常委，於九十年
      第五屆立法委員選舉期間，負責為該黨提名之高雄縣立法委員候選人陳麗惠助
      選拉票等情，此為被告所自承（見警卷第二、五頁反面），並經其妻陳蔡梅香
      於警訊陳明在卷（見警卷第九頁），復有扣案之立法委員候選人陳麗惠競選傳
      單五十八張及檢警人員在被告住處搜獲陳麗惠競選外套一批之搜索照片附卷足
      資佐證（見警卷第十五至二二頁），此部分事實洵屬無疑。又被告在選舉期間
      ，於查獲當日即九十年十一月三十日下午四時許，確持千元大鈔五萬元向高雄
      縣大寮鄉中興郵局欲兌換五百元紙鈔，因該郵局現有紙鈔不夠，僅換得五百元
      紙鈔共三十四張及一百元紙鈔共五十張（合計二萬二千元）一節，業經證人即
      大寮鄉中興郵局職員林振忠於原審證述無訛（見原審卷第六四頁），被告亦不
      否認有持千元大鈔兌換二萬二千元之事實，雖辯稱未拿五萬元千元大鈔去兌換
      云云，然證人林振忠已證陳：我印象中當時是下午四時三十分左右，我快要下
      班時，被告說要換五萬元五百元紙鈔，當時現有紙鈔不夠，湊一湊才有三十四
      張五百元，及一疊共五千元的一百元紙鈔，便全部換給被告等語，對於當時兌
      換之情節指陳甚明，並具結願負偽證之法律責任在卷，其與被告又無任何仇隙
      怨懟，衡情應無增減匿飾其證詞之必要，自堪信其證言為真實。是被告於當日
      郵局下班前猶持千元大鈔五萬元欲全數兌換為五百元紙鈔之用途，即屬可疑。
（三）又檢警人員於九十年十一月三十日晚上九時二十分許（即被告換鈔當日晚間）
      前往被告位於高雄縣大寮鄉○○路十號之一住處搜索時，被告當時並未在家中
      ，乃嗣後騎乘所有之車牌號碼ＹＭＨ─六五一號重型機車自外返家時，為警在
      其騎乘之機車置物箱內起出五十張一百元紙鈔，同時在機車前置物箱內亦發現
      有立法委員候選人陳麗惠競選傳單五十八張，另在被告住處內搜出陳麗惠競選
      外套一批等情，此據證人即參與執行搜索之高雄縣警察局林園分局警員楊保崇
      於原審證述明確（見原審卷第三六、三七頁），且有前開搜索照片十六幀及扣
      押筆錄載明上述執行經過、扣押物品目錄表等附卷足資審認，至被告查獲當日
      所換得之三十四張五百元紙鈔部分，於檢警搜索時並未發現，被告亦未能提出
      說明，足見被告當時所換得之五百元紙鈔，於搜索時已全數用罄一情，堪以認
      定。證人楊保崇於原審並證稱發現一百元紙鈔時，係以報紙包裹，放在置物箱
      內最上層，但報紙已打開，顯然曾拿取過紙鈔等語（見原審卷第三六頁），且
      有警卷所附之一百元紙鈔查獲時之照片為佐，足見被告騎車外出期間，曾取出
      置物箱內之紙鈔，甚為明確；再由查扣之一百元紙鈔共有五十張，與被告兌換
      之張數相符，而同時換得之三十四張五百元紙鈔，則於查獲時均已用盡，足徵
      被告應係將其所兌換之五百元、一百元紙鈔一併以報紙包裹，於查獲當日晚間
      置於機車置物箱內攜帶外出，期間並曾打開報紙取出其中之五百元紙鈔悉數用
      罄等情，洵堪確定。被告於警訊亦供稱：「（問：你為何要換小鈔，作何用途
      ？）作為我的零用金，及叫一些義工去村內活動中心及村內去向村民拉票涼水
      費之用」「（問：你兌換小鈔作何使用？）要去買涼水並叫義工幫忙催票」等
      語（見警卷第五頁正、反面），證人即其妻陳蔡梅香於警訊亦證述：「（問：
      五千元佰鈔五十張是何作用？）是助選時的走路工錢」等情（見警卷第七頁反
      面），足徵被告所辯兌換小額紙鈔係供雜貨店找零使用云云，顯非可採。被告
      雖又辯稱兌換之五百元紙鈔，係拿給其妻作為經營雜貨店之貨款等語（見原審
      卷第二八頁），惟與證人陳蔡梅香於警訊所稱：「（問：警方查扣時為何未發
      現五百元現鈔？）我帶出去用」「（問：妳現在出示換回五百元現鈔尚有多少
      ？）剩五張帶在身上」「（問：妳將這款三十四張花用剩五張，用於何處時、
      地？）做生意，本日早上花用」「（問：警方查詢妳身上僅有現鈔及搜索時錄
      影查看均無此項五百元鈔如何解釋？）做生意用了，無法記得換何人」云云及
      於原審所陳：「（問：被告交給妳那筆錢做何用途？）做生意找零使用」「（
      問：檢察官搜索時，該筆錢有無花用出去？）全部還沒有用掉，都還在我身上
      」「（問：後來如何處置該筆錢？）隔天找給客人」「（問：其他現鈔去向？
      ）一部分做生意用掉了，另一部分放在家裡給小孩子用」各語（見原審卷六一
      至六三頁），並不相符；參以被告於被查獲當日下午四、五點始兌換得五百元
      現鈔三十四張，迄當晚九時二十分許，經檢警搜索即未發現該款，證人陳蔡梅
      香又反覆其詞，無法說明該款之去向，自難認被告確有交付該款給證人陳蔡梅
      香。上開三十四張五百元紙鈔，應係被告於查獲當日下午換得後，即於當日晚
      間騎乘機車攜帶外出用於買票賄選無疑，被告前開所辯，顯不足採信。
（四）再者，本案之查獲經過，係因高雄縣警察局查察賄選專案小組人員進行蒐集高
      雄縣大寮鄉中庄村村長盧清元疑似賄選不法事證，對盧某住家電話（00－0
      000000號）執行通訊監察期間，於九十年十一月二十八日監聽到被告來
      電通話內容談及：「（被告）：我是前庄村長，這回怎麼都店店（台語，安靜
      之意），有無料某？我這裡都盡力了，前庄應該不錯，有條水災補助款該下來
      了，你是否知道？」「（盧清元之子）：你打電話給他（盧清元）00000
      00000」「（被告）好」等語，經查賄小組人員研判被告所稱之「水災補
      助款」，意指行賄選民之款項，懷疑被告有擬進行賄選買票之舉，經報請臺灣
      高雄地方法院檢察署檢察官率隊於同月三十日晚上九時二十分許至被告上址住
      處執行搜索，果於被告騎乘返家之機車內查獲疑似之賄款（即上開一百元紙鈔
      五十張）及立法委員候選人陳麗惠競選傳單五十八張等情，有高雄縣警察局林
      園分局第五屆立法委員及第十四屆縣長候選人樁腳涉嫌賄選實施監聽報告、選
      舉查察賄選暴力情資蒐報表、臺灣高雄地方法院檢察署通訊監察書及電話監察
      內容譯文登記表在卷可按（見偵查卷第八至十三頁），被告雖辯稱當時確有一
      筆水災補助款要撥下來云云，並舉證人即村民楊朝成到庭附合為證，但未能提
      出所謂水災補助相關資料以實其說，已難令人置信，至其所提證人楊朝成之子
      楊文輝及村民林毓禎、黃兆海之郵局存摺影本，分別於九十年十二月二十七日
      及九十一年一月三日各存入二萬元之補助款二萬元等情，並無法證明係何補助
      款？與前開通訊監察內容是否有關？且該補助款入帳日期距前開監聽日期相隔
      一個月，益難信其所辯為可採。
（五）綜上所述，本件雖無被告行賄買票賄選之直接證據，但綜合前述各節，及由被
      告先遭查察賄選小組人員監聽到疑似進行賄選買票之通訊內容，檢警人員依此
      線索至其住處執行賄選搜索時，果在其嗣後騎乘返家之機車內查獲一百元紙鈔
      五十張及立法委員候選人陳麗惠競選傳單等疑似賄選證物，且被告於查獲當日
      下午四時許始持千元大鈔五萬元至住處附近之大寮鄉中興郵局欲兌換五百元紙
      鈔，因該郵局現有紙鈔不夠，僅換得五百元紙鈔共三十四張及一百元紙鈔共五
      十張（合計二萬二千元），迄於同日晚上九時二十分許，即將前揭五百元紙鈔
      三十四張全數用罄，卻無法具體說明該款之正當去向，被告及其妻陳蔡梅香並
      於警訊中供稱兌換之紙鈔是「要去買涼水並叫義工幫忙催票」或「助選時的走
      路工錢」等情，足認被告確有為立法委員候選人陳麗惠從事買票之行為，並將
      兌換之五百元紙鈔連續交付行賄選民用畢之事實，自仍得採為認定被告犯罪事
      實之基礎，被告所辯無非事後卸責之詞，不足採信，本件事證已臻明確，被告
      犯行洵堪認定。
二、核被告甲○○所為，係犯公職人員選舉罷免法第九十條之一第一項之對於有投票
    權之人交付賄賂罪。而公職人員選舉罷免法第九十條之一第一項之對於有投票權
    之人交付賄賂罪，乃刑法第一百四十四條投票行賄罪之特別法，依特別法優於普
    通法之原則，應優先適用公職人員選舉罷免法第九十條之一第一項。公訴人雖認
    被告之行為僅止於同條第二項之預備犯，惟被告既已將兌換之五百元紙鈔三十四
    張全數交付行賄有投票權之選民，即已達交付賄賂之階段，公訴人所認尚有未洽
    ，惟其基本社會事實相同，本院自得予以審理，並變更起訴法條。被告先後多次
    犯行，時間緊接，犯罪構成要件相同，顯係基於概括犯意反覆為之，為連續犯，
    應依刑法第五十六條規定論以一罪，並依法加重其刑。
三、原審因依刑事訴訟法第三百條，公職人員選舉罷免法第九十條之一第一項、第三
    項、第九十八條第三項，刑法第十一條（贅引前段）、第五十六條、第四十一條
    第一項、第三十七條第二項，罰金罰鍰提高標準條例第二條之規定，並審酌被告
    身為村長，不思以合法競選方式，使渠等所助選支持之侯選人正當順利當選，竟
    以交付賄款賄賂有投票權人之方式，介入選舉，企圖以金錢影響選舉之公正性，
    足使表徵民主社會之選舉制度運作產生嚴重影響，並嚴重敗壞選舉風氣，且犯後
    飾詞卸責，未見悔意等一切情狀，量處被告有期徒刑六月，並諭知易科罰金之折
    算標準，及依公職人員選舉罷免法第九十八條第三項規定，宣告褫奪公權二年。
    又明被告已交付之賄款五百元紙鈔三十四張（共一萬七千元）及扣案尚未交付
    之賄款一百元紙鈔五十張（共五千元），分屬已交付之賄賂及預備交付之賄賂，
    不問屬於犯人與否，均應依公職人員選舉罷免法第九十條之一第三項之規定宣告
    沒收；另扣案之候選人陳麗惠競選宣傳單五十八張，係被告交付賄賂時一併交付
    之宣傳品，為其所有供犯上開賄選犯罪所用之物，併依刑法第三十八條第一項第
    二款規定宣告沒收。經核原判決認事用法均無違誤，量刑並稱妥適，被告上訴意
    旨仍執前詞，否認犯罪，指摘原判決不當云云，並無可取，為無理由，應予駁回
    。又被告雖未曾受有期徒刑以上刑之宣告，但其身為村長，對賄選危害國家民主
    政治之健全發展，及政府肅清賄選歪風之嚴正決心應知之甚詳，卻仍於立法委員
    選舉競選期間，甘為特定候選人以不正方法助選，而向有投票權之特定人交付賄
    選款項，並約其投票權為一定之行使，嚴重妨害國家選舉之公平性及正確性，破
    壞民主政治之本質，助長台灣選舉文化之惡質性，損及國家、社會利益，情節非
    輕，本院審酌上情認不宜予緩刑宣告，附此敘明。
據上論結，應依刑事訴訟法第三百六十八條，判決如主文。
本案經檢察官朱文彬到庭執行職務。
中    華    民    國      九十一      年      十二    月    三十一    日
                              臺灣高等法院高雄分院刑事第八庭
                                  審判長法官  郭雅美
                                        法官  張盛喜
                                        法官  裕斗
右正本證明與原本無異。
如不服本判決應於收受本判決後十日內向本院提出上訴書狀，其未述上訴理由者，
並得於提起上訴後十日內向本院補提理由書狀（均須按他造當事人之人數附繕本)「
切勿逕送上級法院」。
                                      書記官  吳福連
中    華    民    國      九十一      年      十二    月    三十一    日
附錄本判決論罪科刑法條全文：
公職人員選舉罷免法第九十條之一第一項
對於有投票權之人，行求期約或交付賄賂或其他不正利益，而約其不行使投票權或為
一定之行使者，處五年以下有期徒刑，得併科新台幣四十萬元以上四百萬元以下罰金
。
